【裁判字號】    98,訴,488
【裁判日期】    981030
【裁判案由】    分配表異議之訴
【裁判全文】
臺灣新竹地方法院民事判決               98年度訴字第488號
原      告  大眾商業銀行股份有限公司
                        10樓.
法定代理人  戊○○
訴訟代理人  甲○○
被      告  乙○○
上列當事人間分配表異議之訴事件，本院於民國98年10月20日辯
論終結，判決如下：
    主      文
原告之訴駁回。
訴訟費用由原告負擔。
    事實及理由
壹、程序方面：
    按「債權人或債務人，對於分配表所載各債權人之債權或分
    配金額有不同意者，應於分配期日1日前，向執行法院提出
    書狀聲明異議」、「其有為反對陳述者，應通知聲明異議人
    」、「異議未終結者，為異議之債權人或債務人，得向執行
    法院對為反對陳述之債權人或債務人提起分配表異議之訴」
    、「聲明異議人未於分配期日起10日內向執行法院為起訴之
    證明者，視為撤回其異議之聲明；經證明者，該債應受分配
    之金額應行提存。前項期間，於第40條之1有反對陳述之情
    述，自聲明異議人受通知之日起算」，強制執行法第39條第
    1項、第40條之1第2項後段、第41條第1項前段、第3項、第4
    項分別定有明文。經查：本院98年度司執助字第926號清償
    債務強制執行事件，原告聲請拍賣債務人丁○○（即簡孟麟
    即簡榮山）所有坐落新竹縣關西鄉○○段240-77、260-7、2
    60-8地號土地，該等執行標的物於98年5月7日以新臺幣（以
    下同）1,111,000元拍定，本院執行處於98年6月10日製作分
    配表，定期於98年7月7日實行分配，其中原告次序2受分配
    執行費5,300元、次序7受分配借款168,953元、不足額5,091
    ,171元；被告次序1受分配執行費7,200元、次序5受分配第
    1順位抵押權90萬元、不足額部分為0元，此有98年6月10日
    分配表可按。原告於分配期日前之98年6月30日遞狀對上開
    對分配表聲明異議，有民事聲明分配表異議狀足稽，本院民
    事執行處未依原告之聲明異議更正分配表，異議未終結，並
    轉知債務人及其餘債權人表示意見均未表同意後，本院執行
    處98年7 月15日通知原告應於收受通知10日內起訴，原告實
    際於98年7月23日提起本件訴訟，有起訴狀收狀戳章為憑（
    見本院卷第3頁），揆諸前揭說明，原告提起分配表異議之
    訴，已遵守法定之程序。
貳、實體方面：
一、原告主張：
（一）鈞院98年度司執助字第926號清償債務強制執行事件，執
      行訴外人丁○○即簡孟麟即簡榮山所有坐落新竹縣關西鎮
      ○○段240-77、260-8及260-7地號等3筆土地，並製作分
      配表在案，因訴外人丁○○將前開土地設定第一順位抵押
      權予被告，藉以實施抵押權，然被告與訴外人丁○○間有
      何契約關係，實無從認定本件抵押權所擔保之基礎法律關
      係為何，實有損害原告之債權，爰依強制執行法第41條提
      起分配表異議之訴。
（二）被告乙○○對於訴外人丁○○之債權90萬元不存在，其分
      配應為0元，理由如下：
    １被告乙○○稱其以現金方式交付款項給證人丁○○，金額
      共90萬元，非區區幾萬元，依一般通俗方式，其應以匯款
      或支票方式給付，故其以現金交付，實有違交易常規。
    ２證人丁○○先後說詞不一：
      (1)證人丁○○於98年9月10日言詞辯論時表示：「向被告
        借款係給地主周仕松之土地款」；又於98年10月6日表
        示：「向訴外人朱震瑜借款支付給地主周仕松」，是其
        給付地主周仕松之款項來源，說法不一。
      (2)證人於98年9月10日言詞辯論期日證稱：「（這些錢你
        後來如何支付，付給何人？）原地主周仕松，我總共匯
        款70幾萬元給他…」、「（你如何交款給周仕松？）現
        金交給他」、「（你的帳戶都沒有在使用？）我都在錦
        山，關西郵局帳戶很少在使用，平常都沒有在用」。以
        上，其給付地主周仕松之款項，交付方式以匯款、現金
        都無法交待清楚，另經調關西郵局之「客戶歷史交易清
        單」，其往來頻繁，並非其表示之「關西郵局帳戶很少
        在使用，平常都沒有在用」。
    ３綜上，按「當事人主張有金錢借貸關係存在，須就其發生
      所須具備之特別要件即金錢之交付與借貸意思表示相互一
      致負舉證責任。而交付金錢之原因多端，或為買賣，或為
      贈與，或因其他之法律關係而為交付，非謂一有金錢之交
      付，即得推論授受金錢之雙方即屬消費借貸關係。若僅證
      明有金錢之交付，未證明借貸意思表示互相一致者，尚不
      能認有金錢借貸關係存在」，最高法院92年度臺上字第55
      7號判決意旨參照。換言之，款項交付之原因多端，單憑
      金錢交付之事實，不足以認定借貸關係。又借貸意思表示
      是否一致係由主張借款債權存在之人舉證之。抑且，依最
      高法院92年度臺上字第1482號判決意旨：「金錢借貸契約
      為要物契約，應由貸與人就交付金錢之事實負舉證責任」
      。被告其提出之「對帳單」雖有現金領款共90萬元，但對
      於訴外人丁○○之債權90萬元無法證明交付事實，故其債
      權不存在，蓋消費借貸契約係要物契約，以物之交付為生
      效要件，被告無金錢交付，故其無消費借貸契約之存在，
      其抵押權應失其附麗。
（三）縱然被告對於訴外人丁○○之債權90萬元存在，但其分配
      應為0元，理由如下：
    １被告所提出之債權證明非系爭抵押權所擔保之特定
      債權，從而本件第1順位抵押權無由成立：被告於98年9月
      10日提出之答辯狀稱：「…遂於95年9月1日在丁○○開立
      同額本票之同時借給20萬元整，並言明3個月內必須還款
      」、「訴外人丁○○於借款後來電稱：『在關西鎮有原住
      民保留地土地3筆，可提供擔保設定，能否再借錢給他？
      』」，其於(1)95年9月1日交付現金20萬元。(2)95年10月2
      日交付現金20萬元。(3)95年10月4日交付現金50萬元。其
      於95年10月5日設定一般抵押權90萬元，本件一般抵押權
      所擔保之債權，應為1筆90萬元，而非上述答辯狀所指之
      3筆借款。另抵押權設定契約書未約定其債權內容，故其
      設定抵押權非為「為專就現存特定之債務為擔保者」。
    ２綜上，縱然債權存在，但非系爭抵押權所擔保範圍內，故
      不應有優先受償，又被告於98年6月11日以陳報狀陳報其
      債權額計算書、他項權利證明書、抵押權設定契約書、本
      票等文件，其係於98年5月7日拍定後陳報，且未有執行名
      義，故應不予分配。
（四）為此聲明請求：
    １本院98年度司執助字第926號強制執行事件，98年6月10日
      分配表就被告所分配之債權額90萬元，應更正分配為0元
      。
    ２訴訟費用由被告負擔。
二、被告則以：
（一）被告與訴外人丁○○為朋友關係，95年8月間訴外人丁○○以「合夥投資」為由擬向被告借款100萬元，但被告隨
      即告之「要借那麼多錢必須要有不動產做擔保設定，否則
      沒有辦法借那麼多」，但被告基於朋友情誼，遂於95年9
      月1日在訴外人丁○○開立同額本票之同時借給20萬元，
      並言明3個月內必須還款。訴外人丁○○於借款後來電稱
      ：「在關西鎮有原住民保留地土地3筆，可提供擔保設定
      ，能否再借錢給他？」，被告評估後認為土地價值受原住
      民保留地移轉有所限制，因此無法借給100萬元，後來幾
      經協調同意借給90萬元，被告會同意上開借款一部分是為
      了已借出的20萬元多加一層保障。訴外人丁○○與被告約
      定於同年10月2日，由訴外人丁○○備妥設定相關文件（
      權狀正本、身分證明文件、印鑑證明、印鑑章），被告備
      妥身分證影本與便章，於關西鎮開業之地政士處同時交付
      資料予地政士辦理設定，當日被告再借予訴外人丁○○20
      萬元，並同時開立同額本票1紙。嗣於95年10月4日訴外人
      丁○○來桃園，稱「已辦妥第一順位抵押權設定」為由，
      並經被告求證代辦之地政士後，再借支50萬元，並同時開
      立同額本票1紙。被告自95 年9月1日起、10月2日、至同
      年10月4日止，分3次交付現金借給訴外人丁○○共計90萬
      元，原告不明究理，提出分配表異議之訴顯無理由，徒增
      浪費司法資源之口實。
（二）被告與訴外人丁○○相約於95年10月11日一同前往關西鎮
      地政士處，由訴外人丁○○取回權狀正本，被告取回他項
      權利證明書正本。由於先前分3次開立之本票，經雙方同
      意後改成面額90萬元之本票1紙，而原開立之3紙本票則同
      時撕毀。假設，被告有心製造假債權，訴外人丁○○尚有
      其他之不動產（本次同遭查封拍賣之標的）為何不辦理抵
      押權設定呢？如果原告有證據，請提出證明並負舉證之責
      ，否則原告之訴為無理由。
（三）又訴外人丁○○母親於96年10月23日去世，因此於97年11
      月24日辦妥桃園縣桃園市○○段506地號及同段631建號繼
      承登記，持分均為6分之1，「假設」被告與訴外人丁○○
      有犯意之聯絡而製造假債權，為何不在訴外人丁○○於97
      年11月24日辦妥繼承登記後立即辦理第一順位設定呢？反
      而讓原告得以於97年12月29日以臺灣桃園地方法院97年12
      月26日桃院永97士益乙字第90280號函辦理查封登記在案
      ？「再假設」如果被告與訴外人丁○○有犯意之聯絡而製
      造假債權，又為何系爭土地於95年10月2日辦妥第一順位
      抵押設定後並沒有強制執行拍賣上開抵押物？而任由被告
      於日後以清償債務強制行拍賣上開抵押物？由以上可以證
      明本案抵押權與債權均真實存在，並無造假。
（四）被告於借款前應注意者為：提供設定抵押的標的物是否尚
      有殘值？標的物所有權人是否同意辦理設定？債務人是否
      為本人？債務人有否償債能力？從事何種工作？是否有能
      力償還債務等等，至於訴外人丁○○於借款時說明之借款
      用途對被告而言僅供參考。舉例來說：有某甲向銀行申請
      信用貸款20萬元，當放款人員問某甲借款用途時，某甲答
      說要賣鹽酥雞，而銀行徵信人員不也僅評估借款人之信用
      條件、收入來源、能否提供保證人、負債比是否過高等等
      條件後而來決定是否貸放，然而，當款項撥給某甲後，某
      甲以賣鹽酥雞太辛苦為由而改賣紅豆餅，試問上開債權是
      否成立？答案是當然成立。因為銀行已經將錢交給某甲，
      因此假設某甲將借得之20萬元信用貸款拿去賭博而輸掉了
      ，某甲也不能因此說我沒有欠銀行錢。本件被告確實將現
      金依債務人之要求分次交付訴外人丁○○收受，訴外人丁○○於庭訊時亦證實收受現金無誤，並經新竹縣竹北地政
      事務所辦妥抵押權設定，至於訴外人丁○○將借得之款項
      作何用途？與本件無涉。本件債權並不會因訴外人丁○○
      借款當時之說詞與借款後並不相同而不存在。至於訴外人
      丁○○將所借款項用來償還高利貸或者付清土地尾款？無
      論實情如何？或能否證明？均與本件無關。
（五）為此答辯聲明：
    １原告之訴駁回。
    ２訴訟費用由原告負擔。
三、兩造不爭執之事實：
（一）本院98年度司執助字第926號清償債務強制執行事件之債
      務人即訴外人丁○○（即簡孟麟、簡榮山）分別於95年6
      月22日、95年6月22日、95年10月5日，向訴外人丙○○購
      買坐落新竹縣關西鄉○○段240-77、260-7、260-8地號等
      3筆土地（下稱240-77、260-7、260-8地號土地）。
（二）訴外人丁○○嗣於95年6月23日，將240-77、260-7地號等
      2筆土地設定100萬元之第一順位共同抵押權予訴外人朱震
      瑜，再於95年10月5日將該100萬元之第一順位共同抵押權
      塗銷。
（三）訴外人丁○○再於95年10月5日，將上述240-77、260-7、
      260-8地號等3筆土地設定90萬元之第一順位共同抵押權予
      被告。
四、本件原告主張訴外人丁○○所有240-77、260-7、260-8地號
    等3筆土地上設定第一順位共同抵押90萬元予被告，固據被
    告提出對帳單上有90萬元現金領取之紀錄，但無法證明交付
    款項予訴外人丁○○之事實，故其債權不存在，被告參與分
    配，實有損害原告之債權；又縱然被告對於訴外人丁○○之
    債權90萬元存在，然被告提出之抵押權設定契約書未約定其
    債權內容，故其設定之抵押權非係「專就現存特定之債務為
    擔保」，應屬無效；加以被告未執有執行名義，故不應於本
    院98年度司執助字第926號清償債務強制執行事件中參與分
    配。被告則辯稱系爭3筆土地上設定之90萬元第一順位共同
    抵押係訴外人丁○○向其借款90萬元之擔保，其與訴外人丁○○間確有90萬元之抵押債權存在等語置辯。則本件兩造爭
    執要旨厥為：(一)被告與系爭執行事件之債務人即訴外人丁○○間有無90萬元之借貸關係存在？(二)如借貸關係存在，240-
    77、260-7、260-8地號等3筆土地上設定予被告之90萬元第
    一順位共同抵押權是否「非專就現存特定債務為擔保者」而
    無效？(三)如系爭90萬元第一順位共同抵押權有效，原告主張
    被告無執行名義不得參與分配，有無理由？
五、本院之判斷：
（一）被告與訴外人丁○○間應有90萬元之借貸關係存在：
    １按「當事人主張有利於己之事實者，就其事實有舉證之責
      任」，民事訴訟法第277條前段定有明文。復按，強制執
      行法第41條之分配表異議之訴屬形成之訴，訴訟標的為異
      議權，若原告係以被告聲明參與分配之債權不存在為異議
      權之理由，本質上即寓含有消極確認債權不存在訴訟之性
      質，則參與分配之債權存否乃判斷異議權有無之前提，亦
      即須先審理該債權存否後才就異議權加以判斷，於確認該
      有爭議之債權不存在後，始為剔除該債權於分配表外之形
      成判決，是依舉證責任分配法則，應由主張該債權存在之
      被告負舉證之責。查本件原告雖求為判決被告於系爭執行
      事件分配表中之應受分配額應予剔除，然其主張之事實，
      實為否認被告參與分配之債權存在，依上開說明，即應由
      被告就其與執行債務人即訴外人丁○○間債權債務法律關
      係存在乙節負舉證之責，待其完成舉證責任後，始由原告
      就被告參與分配債權不實之權利障礙事實負舉證責任，合
      先敘明。
    ２查訴外人丁○○提供系爭3筆土地設定予被告之90萬元第
      一順位共同抵押所擔保之債權，被告辯稱係訴外人丁○○
      於95年9月1日、95年10月2日、95年10月4日分別向其借款
      20萬元、20萬元、50萬元之借款債權，並提出桃園信用合
      作社會稽分社對帳單2紙、訴外人丁○○95年10月11日簽
      發面額90萬元之本票1紙、及土地抵押權設定契約書1份為
      證（被證一至三）。證人即訴外人丁○○亦到院結證：我
      與被告是朋友，認識20幾年，我有提供關西鎮○○段240-
      77、260-8、260-7等3筆土地設定給被告，是因為要開發
      買錦山3筆地，我是原住民想在那邊養雞，買地錢不夠跟
      人家借錢，後來我跟被告借錢來還給別人；我用這3筆土
      地跟被告借錢，總共借了90萬元，我分3次跟被告借錢，
      時間是95年9月1日、10月2日各拿20萬元，10月4日拿50萬
      元；被告是交付現金，因為被告有時候會來山上找我，而
      且也要還錢給地主，還有整地、弄水溝的錢，原地主丙○○我總共匯款70幾萬元給他，還有整地怪手司機己○○，
      這個要回去對帳單，還有買一些櫻花樹園藝的好幾個人，
      要問己○○才知道等語（見本院98年9月10日言詞辯論筆
      錄）。查證人丁○○上開證詞核與被告提出兩造所不爭之
      桃園信用合作社會稽分社95年8月1日至10月31日之對帳單
      2紙載有：交易日「950901」、支出金額「200,000」；交
      易日「9 51002」、支出金額「200,000」；交易日「9510
      04」、支出金額「500,000」相符。
    ３經本院向新竹縣竹北地政事務所調取95年收件字第141340
      141341、234250號系爭3筆土地之登記資料，可證訴外人
      丁○○於系爭90萬元第一順位共同抵押權設定前，曾於95
      年6月16日就其中240-77、260-7等2筆土地設定100萬元共
      同抵押權予訴外人朱震瑜，經提示新竹縣竹北地政事務所
      函送資料詢問證人丁○○，其證述：「這就是我上次說先
      跟朱震瑜借錢，然後把借來的錢用來支付土地價款給丙○○，這個過程朱震瑜也在場」等語（見本院98年10月6日
      言詞辯論筆錄），核與其前次庭訊之初證述「我是原住民
      想在那邊養雞，買地錢不夠跟人家借錢，後來我跟被告借
      錢來還給別人」一致。且查，系爭3筆土地中240-77、260
      -7等2筆土地係於95年6月22日移轉登記為訴外人丁○○所
      有，並於95年6月23日設定共同抵押100萬元予訴外人朱震
      瑜，而270-8地號土地係於98年10月5日始登記為訴外人丁○○所有，並於同日將訴外人朱震瑜之100萬元共同抵押
      權塗銷，再就系爭3筆土地設定90萬元第一順位共同抵押
      權予被告之事實，有新竹縣竹北地政事務所檢送之登記申
      請書及其附件、暨網路申領《異動索引》足考，由該等設
      定及塗銷過程觀之，亦與證人丁○○證述情節相符，應屬
      可信。
    ４原告雖質疑證人丁○○證述關於向被告借得之90萬元資金
      去向、及交款予地主周仕松之方式等節前後證述不一。然
      查，證人丁○○於98年9月10日初次做證之始即已證述「
      我是原住民想在那邊養雞，買地錢不夠跟人家（按應係指
      朱震瑜）借錢，後來我跟被告借錢來還給別人」等語，雖
      其當日稍後改證述係向被告借款支付土地價款予地主周仕
      松之部分核與事實不符，然此應係購地時間距今已有2年
      多，證人記憶力及表達能力或有未佳，對於先向訴外人朱
      震瑜借款支付土地價金再向被告借款轉還朱震瑜之經過情
      形已記憶不清有所混淆，惟其既於初次作證時即已提及曾
      向他人借款購地，再向被告借款轉還該他人之事實，應認
      其證詞可信。另就交款予地主周仕松之方式，證人丁○○
      雖於98年9月10日作證時有「匯款」與「交付現金」之不
      同證述，惟其既於同日本院再次確認詢問時明確證述係「
      交付現金」，即難以其一時口誤或郵局帳戶資料無該等資
      金往來紀錄，即遽認證人丁○○之證詞不實。
    ５原告雖又質疑被告以現金交付予訴外人丁○○有違交易常
      規，故難證明被告已將90萬元借款交付之事實云云。惟按
      現金交付亦為交易方式之一；且查訴外人丁○○前開向訴
      外人朱震瑜借款，再向被告借款轉還朱震瑜等行為係發生
      於95年6月至10月期間，而原告係於97年底始向臺灣桃園
      地方法院聲請強制執行，而就系爭3筆土地囑託本院民事
      執行處強制執行，期間差距2年以上，被告與訴外人丁○○於2年前即虛偽設定不實抵押債權之可能性應該不高；
      佐以上開土地登記文件與被告、訴外人丁○○所述內容均
      屬相符，堪信被告主張與訴外人丁○○間有90萬元借貸關
      係存在，應屬可信。
    ６綜上，應認被告就與訴外人丁○○間之借款債權債務存在
      乙節，已盡相當之舉證責任，而原告就被告參與分配債權
      不實之權利障礙事實未盡舉證責任，則其空言主張被告就
      分配表所載之債權及分配金額應予剔除云云，即屬無據。
（二）新竹縣關西鄉○○段240-77、260-7、260-8地號等3筆土
      地上設定予被告之90萬元第一順位共同抵押權，並無「非
      專就現存特定債務為擔保者」而無效情事：
      按一般抵押權為典型之擔保物權，具有成立上之從屬性，
      即一般抵押權之成立以債權之存在為前提，債權若不存在
      ，則一般抵押權亦不成立。查系爭90萬元借貸關係存在，
      且為特定現存債務，已據證人丁○○證述如前，且經被告
      提出對帳單、訴外人丁○○95年10月11日簽發面額90萬元
      之本票、土地抵押權設定契約書各1份為證（被證一至三
      ）。參以90萬元借貸時間分別為95年9月1日、95年10月2
      日、95年10月4日，均在95年10月5日系爭90萬元第一順位
      共同抵押權設定日期之前，是原告指摘系爭90萬元共同抵
      押權係「非專就現存特定債務為擔保者」云云，亦非可採
      。
（三）原告主張被告無執行名義不得參與分配，並無理由：
      按強制執行法第34條第2項規定：「依法對於執行標的物
      有擔保物權或優先受償權之債權人，不問其債權已否屆清
      償期，應提出其權利證明文件，聲明參與分配」。辦理強
      制執行事件應行注意事項第19項亦規定：「關於第34條部
      分：(一)他債權人參與分配者，以有執行名義或依法對於執
      行標的物有擔保物權或優先受償權之債權人為限。(二)無執
      行名義之普通債權人聲明參與分配者，執行法院應即駁回
      之」。強制執行法第34條立法理由略以：「賸餘主義及塗
      銷主義，係以除去拍賣標的物上一切優先受償權之負擔而
      為拍賣，以使買受人取得拍賣標的物完全之所有權」，可
      見，對執行標的物有擔保物權或優先受償權之債權人，其
      債權於執行程序開始時，容未屆期，基於使買受人取得完
      全所有權之立法意旨，亦強制參與分配，換言之，此等未
      屆期擔保物權或優先受償權之債權人無可能於分配時取得
      執行名義，佐以強制執行法第34條第2項已明載有擔保物
      權或優先受償權之債權人僅需提供「權利證明文件」即可
      ，足認原告主張被告無執行名義不得參與分配云云，亦無
      理由。
六、從而，原告訴請本院98年度司執助字第926號清償債務強制
    執行事件分配表中有關第5次序債權人即被告之第一順位抵
    押債權90萬元應予剔除，不准列入分配，為無理由，應予駁
    回。
七、本件判決基礎俱已臻明確，兩造其餘攻擊防禦方法及訴訟資
    料經本院審酌後，核與判決不生影響，無逐一論駁之必要，
    併此敘明。
據上論結，本件原告之訴為無理由，依民事訴訟法第78條，判決
如主文。
中    華    民    國    98    年    10    月    30    日
                  民事第一庭    法  官  吳靜怡
以上正本係照原本作成。
如對本判決上訴，須於判決送達後20日內向本院提出上訴狀。
中    華    民    國    98    年    10    月    30    日
                                書記官  彭連喜


司法院資訊處製作；財團法人民間司法改革基金會備份。
